臺灣臺中地方法院刑事判決　　　　　　　95年度易字第3733號
公　訴　人　台灣台中地方法院檢察署檢察官
被　　　告　甲○○
　　　　　　　　　　國民
上列被告因侵占案件，經檢察官提起公訴（95年度偵緝字第832
號），本院判決如下：
    主    文
甲○○意圖為自己不法之所有，而侵占離本人所持有之物，處罰
金新台幣壹萬伍仟元，如易服勞役，以新臺幣壹仟元折算壹日。
    犯罪事實
一、緣甲○○與丙○○間有借款之債務糾紛，雙方約定於民國九
    十四年六月一日十五時三十分許前往臺中市○區○○路三二
    八號「綠洲泡沫紅茶店」商談還款事宜，甲○○並由其兄王
    榮源（綽號台語發音：「阿肉」）及友人「阿同」一同前往
    赴約。席間因甲○○無法依約清償債務，丙○○乃憤而離席
    ，匆促間竟將其隨身攜帶之內含其身分證、合作金庫之金融
    卡一張之黑色皮包一只遺留在現場座位上。數分鐘後，待甲○○等人準備離開時，經「綠洲泡沫紅茶店」服務生乙○○
    發現該由丙○○遺留在座位上之皮包，誤以為是甲○○等人
    所有，便將該皮包交予甲○○。詎甲○○見狀，竟基於為自
    己不法所有之意圖，未將該離本人所持有之皮包及其內物品
    還給丙○○，而予以侵占入己。嗣經丙○○於當日返回前開
    「綠洲泡沫紅茶店」向店內服務生詢問上開皮包下落，經乙○○告知已交給甲○○，始查知上情。
二、案經丙○○訴由臺中市警察局第二分局報告臺灣臺中地方法
    院檢察署檢察官偵查起訴。
    理    由
一、訊據被告甲○○固不否認有於前開時、地前往「綠洲泡沫紅
    茶店」與告訴人丙○○商談還款事宜，並於離去前收受該紅
    茶店服務生乙○○交付皮包一只之事實，惟矢口否認有何侵
    占告訴人丙○○之皮包及其內容物之犯行，辯稱：該只由服
    務生乙○○交付之黑色皮包為伊所有，而非告訴人丙○○的
    云云。經查：
  (一)被告甲○○確實於前揭時間由其兄王榮源、友人「阿同」陪
    同前往前開泡沫紅茶店內與告訴人丙○○商討債務清償問題
    ，嗣告訴人丙○○先行離去，而該泡沫紅茶店之服務生乙○○則在座位上發現黑色長型包包一只，並交給當時欲離開紅
    茶店之唯一女性即被告甲○○等節，業據被告坦認在卷，核
    與告訴人丙○○之指述、證人乙○○於偵訊中證述發現皮包
    以及交付皮包予在場之唯一女客即被告甲○○之情節，以及
    證人王榮源於偵訊中就其親眼目睹證人乙○○在其等欲離去
    該泡沫紅茶店前，曾交付一只黑色皮包予其妹即被告甲○○
    之證述均屬相符，堪信為真實。
  (二)又告訴人丙○○於赴約當日身上確實攜帶有可供夾在腋下之
    黑色男士手拿包，且該手拿包是長方形、沒有背帶等節，業
    據證人丁○○於本院審理時到庭結證屬實，核與告訴人丙○○所提出之與其遺留在前揭泡沫紅茶店款式相同之皮包相片
    相符，復與一般日常生活經驗中，男士出門身上所攜帶隨身
    包包之形式並無顯然不同之處，是該證人丁○○所證述內容
    之信憑性已屬極高。又證人丁○○亦於本院審理時到庭結證
    稱：其當天載丙○○到紅茶店後，因為停車不易，所以只有
    丙○○進去談，其留在車上等候，待丙○○從紅茶店出來以
    後，在回去的路上，丙○○就發現皮包不見了，之後便調頭
    回到紅茶店詢問等語；而證人乙○○亦於偵訊中具結證稱：
    當天丙○○確實有到泡沫紅茶店詢問皮包的下落等語；又證
    人王榮源亦於九十五年十一月十六日偵訊中到庭具結證稱：
    當天離開紅茶店之後約十分鐘，丙○○就打電話來問皮包的
    事情等語；加以告訴人丙○○亦確實於同日晚間七時許便至
    臺中市警察局第二分局育才派出所報案稱其皮包遺失等節，
    有警詢筆錄在卷可稽；復於九十四年六月三十日前往彰化縣
    二水戶政事務所補辦身分證、又於九十四年十二月二十九日
    至合作金庫辦理金融卡之掛失註銷，有彰化縣二水鄉戶政事
    務所九十五年六月二十日彰二戶字第0950001046號函暨所附
    之補領國民身分證申請書一份、合作金庫商業銀行臺中分行
    九十五年七月二十八日合金中存字第0950004990號函暨所附
    之存戶事故查詢單在卷可稽，果告訴人非遺失前揭物品，實
    無予以掛失之必要。觀諸告訴人丙○○當日急忙返回紅茶店
    內找尋皮包以及立即報警處理、事後並前往戶政單位、金融
    機構辦理相關證件掛失事宜之行止，確實與一般人發現遺失
    物品即立刻尋找之行為模式相符，堪信其指稱：有於前揭時
    、地攜帶內含其本人身分證、合作金庫及第一商業銀行金融
    卡各一張之黑色皮包一只前往前開「新綠洲泡沫紅茶店」赴
    約，並於離去前將之遺忘在現場座位上等情為真實。
  (三)而案發當日被告與其兄王榮源、友人「阿同」、告訴人所坐
    之位置，固因被告甲○○於九十五年七月十七日偵訊時係供
    稱：「我當天坐陳先生（即告訴人）左手邊」、復於本院九
    十六年五月一日審理時改稱：「我沒有坐在告訴人旁邊，我
    記得我是坐在我哥哥旁邊，我與告訴人是面對面吵架，所以
    我記得很清楚，他是坐在我的對側。」等語（參閱當日審理
    筆錄第七頁），前後已有不一，復與被告甲○○於九十五年
    十一月十六日偵訊中當庭所繪製之如附件二所示之圖相去甚
    遠，亦均與告訴人丙○○於九十五年六月二十六日於附件一
    上所繪製之座位位置、以及告訴人丙○○於九十六年五月一
    日於附件三上所繪製之座位位置，以及證人王榮源於九十五
    年十一月十六日所繪製之如附件四之現場位置圖，均各不相
    同，致本院無從認定當天在場人士之確切座位情況。惟查：
  1.案發當日遺留在現場之黑色皮包係經人置放在如附件一所示
    「印象中皮包放置處」一節，業據證人乙○○於九十五年六
    月二十六日偵訊中當庭繪製存卷，觀諸證人乙○○與告訴人
    丙○○、被告甲○○兩方事先均不認識，且亦與其中任何一
    方均無何利害關係，復為率先發現皮包遭人遺留在座位上之
    人等情，堪認所言非虛而足供採信，合先敘明。
  2.雖證人乙○○不能正確指出在場人士之所坐位置，惟依據該
    附件一所示之現場圖可知，證人乙○○發現皮包之位置與印
    象中在場唯一女客人所坐之位置乃在同一張桌子的不同側。
    依據常情，一般人外出至飲食店內用餐或飲料時，多半係將
    隨身攜帶之皮包置放於自己實力可以支配得到之所在，例如
    ：椅子邊、腳邊或甚至是放在腿上等情迥異，果該系爭黑色
    皮包係被告甲○○所有，且其內如被告甲○○於本院審理時
    到庭供稱：裡面有放七、八萬元現金等節，實無可能將之置
    放在與自己不同側之空位上，所辯已與客觀情狀及常情不符
    。況被告甲○○於本院審理時到庭辯稱：該只皮包為其所有
    並放置在伊的腳邊云云，已與其於九十五年十一月十六日偵
    訊中所稱：「（問當天你皮包放在哪裡？）放在我右手邊的
    椅子。」等語有顯然不符之處，足見所辯：該皮包為伊所有
    云云，乃有所不實。
  3.又查，被告甲○○之兄王榮源雖曾於九十五年十一月十六日
    偵訊時到庭結證稱：「……陳先生一到就跟甲○○吵架，他
    們二人吵了三分鐘之後，陳先生就先走，之後我跟我妹妹也
    走了，我們走時有人拿皮包給我妹妹，那個皮包是我妹妹放
    在她的座位旁邊……」等語，惟此已明顯與證人乙○○所繪
    製之如附件一所示之現場圖上皮包所在位置不盡相同（蓋該
    現場圖上，皮包係經人置放在與被告甲○○座位不同側之椅
    子上，業如前述）。且由證人王榮源於九十五年十一月十六
    日偵訊時結證之內容可知，其曾在接到告訴人丙○○詢問皮
    包下落之電話後，再向被告甲○○求證是否有拿告訴人丙○○之皮包，並且跟被告甲○○說：「如果妳有拿丙○○的皮
    包就拿去大成派出所還給丙○○」，當時被告甲○○回答「
    好」，之後就掛掉電話等語，果證人王榮源確認前開黑色皮
    包係被告甲○○攜帶至現場，復經證人乙○○提醒遺留在座
    位上者，則在印象深刻之情況下，實無需再向被告甲○○求
    證，並要求其在皮包為告訴人丙○○所有之前提下應送至派
    出所交還予告訴人丙○○。由此可見，證人王榮源並無法確
    認被告甲○○於案發當日是否果真有攜帶黑色包包至現場，
    以及該由證人乙○○所交付予被告甲○○之包包乃被告甲○○所有，所證述之詞，顯係基於兄長之情而為之迴護被告之
    證述，實不足為採。則證人王榮源之證詞，亦不足用為被告
    甲○○證實該由證人乙○○所交付之皮包為其所有之依據，
    益徵被告甲○○所辯之不可採信。
  4.再者，依據被告甲○○之供述，其於案發當天即遭告訴人丙○○及被告之兄即證人王榮源追問有關該皮包之事，復於九
    十四年十二月一日經臺灣臺中地方法院檢察署通緝到案就本
    件案情接受偵訊之情況觀之，其既明確知悉就該只皮包所有
    權誰屬一事有所糾紛，復已遭國家公權力機關介入處理，依
    據一般人之習慣，當會謹慎將該皮包留存以供將來查證之用
    。然經本院於準備程序中詢問被告甲○○該皮包之下落時，
    被告甲○○乃供稱：要回去找找看等語，隨後至本件辯論終
    結前，均未見被告甲○○提出該皮包以證實其所辯，遑論提
    出任何相關之證據以資證明該黑色皮包確實為其所有，此已
    顯然與常情不相符合，益徵被告甲○○所辯乃屬臨訟卸責之
    詞而不足為採。
  (四)綜上所述，被告甲○○既於案發當天自證人乙○○處收付內
    含告訴人丙○○國民身分證、合作金庫之金融卡一張之黑色
    皮包一只，而該黑色皮包復經合理之推論認定應係告訴人丙○○所有，並於案發當天離去前遺留在現場之座位上，則被
    告甲○○將該遭告訴人丙○○遺留在前開泡沫紅茶店之皮包
    及其內容物據為己有，顯已具有不法所有之意圖，其侵占離
    本人所持有之物之客觀犯行及主觀犯意，乃屬事證明確，堪
    為認定，應依法論科。
二、被告行為後，刑法業於九十四年一月七日修正，於同年二月
    二日公布，於九十五年七月一日施行。按行為後法律有變更
    者，適用行為時之法律，但行為後之法律有利於行為人者，
    適用最有利於行為人之法律，修正後即現行刑法第二條第一
    項訂有明文。刑法第三百三十七條之侵占離本人所持有之物
    罪，法定刑為銀元五百元以下罰金，因罰金罰鍰提高標準條
    例第一項前段規定，提高為十倍，為得科銀元五千元以下罰
    金。而依修正後刑法施行法第一條之一規定：「（第一項）
    中華民國九十四年一月七日刑法修正施行後，刑法分則編所
    定罰金之貨幣單位為新臺幣。（第二項）九十四年一月七日
    刑法修正時，刑法分則編未修正之條文定有罰金者，自九十
    四年一月七日刑法修正施行後，就其所定數額提高為三十倍
    。但七十二年六月二十六日至九十四年一月七日新增或修正
    之條文，就其所定數額提高為三倍」，及刑法第三十三條第
    五款修正為：「主刑之種類如下：五、罰金：新臺幣一千元
    以上，以百元計算之」等規定觀之，依修正後之法律，刑法
    第三百三十七條侵占離本人所持有之物罪所得科處之罰金刑
    最高額為新臺幣一萬五千元、最低額為新臺幣一千元，然依
    被告行為時即修正前刑法第三十三條第五款規定之罰金最低
    額為銀元一元，並提高十倍計算，前開罰金刑，最高額為銀
    元五千元，最低額為銀元十元，若乘以三倍而換算為新臺幣
    ，最高額雖與新法同為新臺幣一萬五千元，然最低額僅為新
    臺幣三十元。因此，比較上述修正前、後之刑罰法律，自以
    被告行為時即修正前關於科處罰金刑之法律較有利於被告而
    應予適用之。
三、查本件系爭黑色皮包係告訴人丙○○遺留在前揭泡沫紅茶店
    內之椅子上，縱事後經證人乙○○持交被告甲○○保管，仍
    不失為脫離本人（即物主）所持有之物，應屬至明。是核被
    告甲○○所為，係犯刑法第三百三十七條之意圖為自己不法
    之所有，而侵占離本人所持有之物罪。公訴人起訴認被告係
    犯刑法第三百三十五條第一項之普通侵占罪，於認定上已與
    事實有所未合，業如前述，惟此既與公訴人所起訴之事實捨
    同一基礎社會事實，茲依刑事訴訟法第三百條之規定，變更
    本件起訴法條為刑法第三百三十七條，附此敘明。爰審酌被
    告甲○○所侵占物品之價值，以及其曾於九十二年間因偽造
    文書而遭本院以九十二年訴字第一八九七號判決有期徒刑四
    月、緩刑二年確定之不甚良好素行，參酌其事後矢口否認公
    訴人所指之前開犯行，復矯詞意圖卸責，犯後態度惡劣等一
    切情狀，量處如主文所示之刑，並依法諭知易服勞役之折算
    標準，以示懲儆。（被告於犯罪時之刑法第四十二條第二項
    前段規定：「易服勞役以一元以上三元以下折算一日。」，
    又被告行為時之易服勞役折算標準，修正前罰金罰鍰提高標
    準條例第二條（現已刪除）規定，就其原定數額提高為一百
    倍折算一日，則本件被告行為時之易服勞役折算標準，最高
    應以銀元三百元折算一日，經折算為新臺幣後，應以新臺幣
    九百元折算為一日。惟九十五年七月一日修正施行之刑法第
    四十二條第三項前段規定：「易服勞役以新臺幣一千元、二
    千元或三千元折算一日。」，比較修正前後之易服勞役折算
    標準，以九十五年七月一日修正施行後之規定，較有利於被
    告，則依刑法第二條第一項但書，應依修正後刑法第四十二
    條第三項前段之規定，定其折算標準〔按定易科罰金之折算
    標準，係屬科刑規範事項，非屬最高法院九十五年五月二十
    三日九十五年第八次刑庭會議決議第一、（四）則所定，比
    較新舊法應就罪刑有關之共犯、未遂犯、想像競合犯、牽連
    犯、連續犯、結合犯，以及累犯加重、自首減輕暨其他法定
    加減原因（如身分加減）與加減例等一切情形，綜其全部罪
    刑之結果而為比較之情形，其既非屬法律適用之情形，即無
    與之綜合比較之適用，併此敘明〕。）
四、至告訴人丙○○固稱：該黑色皮包內除其國民身分證、合作
    金庫金融卡一張以外，尚有其印鑑一枚、現金新台幣（下同
    ）五萬三千多元、本票四張及友人丁○○之第一商業銀行金
    融卡等物。惟告訴人除說明其因為身為公司負責人，所以身
    上帶有數量較多之現金以外，並未能舉證以實其皮包內有該
    等現金、本票、印章及友人丁○○之第一商業銀行金融卡一
    張存在之陳述，而身為公司之負責人與攜帶大量現金之間並
    無何必然關係，亦無從據此認定告訴人所稱屬實，是告訴人
    既無法證明其遺失之黑色皮包內有前開本票、現金、印章及
    丁○○之前揭金融卡之存在（告訴人曾於偵訊中表明將提出
    該等申報遺失之證明文件，惟嗣後並未提出），本院自亦無
    從認定該等物品乃隨本件黑色皮包一只遭被告甲○○據為己
    有，惟公訴人既將此認定係被告甲○○所侵占之內容物，自
    屬想像競合之裁判上一罪，爰不另為無罪判決之諭知，附此
    敘明。
據上論斷，應依刑事訴訟法第二百九十九條第一項前段、第三百
條，刑法第二條第一項、第三百三十七條、第四十二條第三項前
段、（修正前）第三十三條第五款，罰金罰鍰提高標準條例第一
條前段，判決如主文。
中　　華　　民　　國　　96　　年　　5 　　月　　8 　　日
                  刑事第四庭  審判長法  官  林宜民
                                    法  官  許惠瑜
                                    法  官  林學晴
上正本證明與原本無異。
如不服本判決，應於送達後十日內向本院提出上訴狀（須附繕
本），上訴於台灣高等法院台中分院。
                                    書記官  賴淵瀛
中　　華　　民　　國　　96　　年　　5 　　月　　8 　　日
附錄論罪科刑法條
中華民國刑法第337條
（侵占遺失物罪）
意圖為自己或第三人不法之所有，而侵占遺失物、漂流物或其他
離本人所持有之物者，處5百元以下罰金。
